臺灣高等法院臺南分院刑事判決
　　　　　　　　　　　　　 93年度上更(一)字第474號　Ａ
上　訴　人 臺灣嘉義地方法院檢察署檢察官
上　訴　人
即　被　告　寅○○
選任辯護人　王進勝　律師
　　　　　　黃淑芳　律師
上　訴　人
即　被　告　庚○○
選任辯護人　王進勝　律師
　　　　　　黃淑芳　律師
　　　　　　唐淑民　律師
上　訴　人
即　被　告　乙　○
　　　　　　甲○○
　　　　　　戊○○
　　　　　　子○○
　　　　　　壬　○
上列上訴人因被告違反貪污治罪條例等案件，不服臺灣嘉義地方
法院九十年度訴字第一四○號中華民國九十二年八月十四日第一
審判決（起訴案號：臺灣嘉義地方法院檢察署九十年度偵字第一
一一五號），提起上訴，經最高法院第一次發回更審，本院判決
如下：
      主      文
原判決撤銷。
寅○○共同對於監督之事務，明知違背法令，直接圖其他私人不
法利益，因而獲得利益，處有期徒刑伍年肆月，褫奪公權肆年。
庚○○共同對於主管之事務，明知違背法令，直接圖其他私人不
法利益，因而獲得利益，處有期徒刑伍年，褫奪公權參年。
乙○農會之選舉有選舉權之人，收受不正利益，而許以其投票權
為一定之行使，處有期徒刑參月，如易科罰金，以參佰元折算壹
日，緩刑貳年，所得不法利益新台幣捌萬捌仟柒佰伍拾元應予追
繳發還嘉義縣竹崎鄉公所，如全部或一部無法追繳時，應以其財
產抵償之。
甲○○農會之選舉有選舉權之人，收受不正利益，而許以其投票
權為一定之行使，處有期徒刑參月，如易科罰金，以參佰元折算
壹日，緩刑貳年，所得不法利益新台幣陸萬陸仟伍佰拾貳元應予
追繳發還嘉義縣竹崎鄉公所，如全部或一部無法追繳時，應以其
財產抵償之。
戊○○農會之選舉有選舉權之人，收受不正利益，而許以其投票
權為一定之行使，處有期徒刑參月，如易科罰金，以參佰元折算
壹日，緩刑貳年，所得不法利益新台幣柒萬貳仟玖佰捌拾捌元應
予追繳發還嘉義縣竹崎鄉公所，如全部或一部無法追繳時，應以
其財產抵償之。
子○○農會之選舉有選舉權之人，收受不正利益，而許以其投票
權為一定之行使，處有期徒刑參月，如易科罰金，以參佰元折算
壹日，緩刑貳年，所得不法利益新台幣捌萬玖仟壹佰柒拾陸元應
予追繳發還嘉義縣竹崎鄉公所，如全部或一部無法追繳時，應以
其財產抵償之。
壬○農會之選舉有選舉權之人，收受不正利益，而許以其投票權
為一定之行使，處有期徒刑參月，如易科罰金，以參佰元折算壹
日。緩刑貳年，所得不法利益新台幣柒萬玖仟伍百貳拾元應予追
繳發還嘉義縣竹崎鄉公所，如全部或一部無法追繳時，應以其財
產抵償之。
      事      實
一、寅○○為嘉義縣竹崎鄉鄉民代表，負責議決及監督嘉義縣竹
    崎鄉之預算及審議決算報告等事務，庚○○係嘉義縣竹崎鄉
    公所秘書，協助鄉長執行預算事務，均為依據法令從事公務
    之人員，寅○○利用鄉民代表之身分，藉由嘉義縣竹崎鄉公
    所，於民國八十九年十月四日以八九嘉竹鄉建字第一○○一
    六號函提出嘉義縣竹崎鄉公所緊急需辦工程明細表，經由庚○○代行後，向嘉義縣政府爭取新台幣（下同）九十五萬元
    之工程經費，經嘉義縣政府八十九年十一月八日以八九府財
    務字第一三○一五○號函核准撥付（嗣經嘉義縣政府九十年
    一月二日以九十府財務字第○三五○號函核准撥付九十二萬
    六千九百元）。嘉義縣竹崎鄉公所招標後，於八十九年十二
    月二十七日由旭汌土木包工業負責人丁○○以八十八萬七千
    元得標，並於同年十二月三十日與丁○○簽訂龍山、復金等
    二村護岸道路工程契約。詎寅○○於九十年一月五日登記競
    選嘉義縣竹崎鄉農會第十四屆會員代表後，為求順利當選嘉
    義縣竹崎鄉農會第十四屆會員代表，竟與嘉義縣竹崎鄉公所
    秘書庚○○，對於監督或主管之事務，明知違背法令，利用
    身分共同基於圖其他私人不法之利益，寅○○並基於行賄之
    概括犯意聯絡，均明知施工地點及施工內容應依簽約表列明
    細辦理，如依實際確需辦理變更時，應報請撥付款項之機關
    即嘉義縣政府之同意，竟於九十年一月八日寅○○以建設提
    議人之名義，未報經嘉義縣政府之同意，擅自變更部分施工
    地點，改由寅○○私自指定在如附表所示乙○等五人私人住
    宅及果園敷設水泥路面（包括駁坎及護欄），暨其他處所，
    秘書庚○○明知違背法令而核准，寅○○即要求乙○、甲○○、戊○○、子○○等人於九十年二月十五日農會代表選舉
    時投票支持，庚○○亦向其叔公壬○要求投票支持寅○○，
    並經乙○、甲○○、戊○○、子○○、壬○等人許以投票支
    持後，即帶同不知情之上揭工程承包商即旭洲土木包工業負
    責人丁○○，至如附表所示有農會代表選舉權之嘉義縣竹崎
    鄉農會會員乙○、甲○○、戊○○、子○○、壬○等私人住
    宅、果園等處測量，旋即於上址鋪設水泥路面、駁坎或護欄
    ，共同對於監督或主管之事務，明知違背法令，直接圖利其
    他私人利益，並使乙○、甲○○、戊○○、子○○、壬○等
    人分別受有如附表所示之不法利益，庚○○則對於主管之事
    務，明知違背法令，直接圖利乙○、甲○○、戊○○、子○○、壬○等人（圖得之利益詳如附表之記載）。寅○○、庚○○因此圖得私人不法利益合計三十九萬六千九百四十六元
    。
二、案經法務部調查局嘉義縣調查站移送臺灣嘉義地方法院檢察
    署檢察官偵查起訴。
      理      由
一、關於證據能力之說明：按被告以外之人於審判外之言詞或書
    面陳述，除法律有規定者外，不得作為證據，刑事訴訟法第
    一百五十九條第一項定有明文，而所謂法律有規定者，即包
    括同法第一百五十九條之一至之五所規定傳聞證據具有證據
    能力之例外情形，故如欲採被告以外之人於審判外之言詞，
    即如司法警察詢問之言詞為證據時，於符合法律所規定之例
    外情形，即得認其審判外之陳述有證據能力，非謂證人於審
    判外之陳述均不得作為證據。茲分述如下：
（一）證人於接受司法警察（官）詢問時，本無依法具結之義務
      ，自無刑事訴訟法第一百五十八條之三規定之適用，故證
      人李樺鑫、丙○○於調查局調問時之陳述雖未經具結尚難
      指為違法，且丙○○於原審復具結證述在卷（見原審卷第
      二宗第八一頁），另於原審審理時，對證人李樺鑫、丙○○於調查局詢問時之證述，被告乙○等五人均答稱無意見
      ，被告寅○○稱丙○○在爭取經費前有先去看，餘沒意見
      ，庚○○稱沒意見，伊是移轉公文而已；於法院訊問尚有
      何證據調查時，被告等人均答稱無（見原審卷第二宗第一
      四一至一四三頁），是以依刑事訴訟法第一百五十九條之
      五第二項規定，應視為被告等人同意作為證據，又李樺鑫
      、丙○○等人於接受詢問後，均親閱確認無訛後簽名於後
      ，證人陳述作成時之情況，應屬適當，則李樺鑫、丙○○
      於接受調查站詢問時所製作之筆錄應有證據能力。
（二）刑事訴訟法第一百條之二準用同法第一百條之一規定，司
      法警察官或司法警察詢問犯罪嫌疑人時，應全程連續錄音
      ；必要時應全程連續錄影，但有急迫情況且經記明筆錄者
      ，不在此限。考其立法目的，在於建立詢問筆錄之公信力
      ，並擔保詢問程序之合法正當，亦即在於擔保犯罪嫌疑人
      對於詢問之陳述，係出於自由意思及筆錄所載內容與陳述
      相符，如果犯罪嫌疑人之陳述係屬自白，並基於自由意思
      而非出於不正之方法，且其自由之陳述與事實相符，縱令
      對其詢問時所施之連續錄音程序雖有瑕疵，仍難謂其自白
      之筆錄即無證據能力，查寅○○、庚○○、乙○、甲○○
      、戊○○、子○○及壬○於調查站之錄音帶，經原審勘驗
      結果除壬○、甲○○受訊部分與錄音內容大致相符，其他
      部分或因回音大，或有雜音，或聲音較小聽不清楚，有勘
      驗筆錄在卷可稽（見原審卷第一宗第九八、九九頁），然
      上開筆錄均經朗讀認無訛簽名及按捺指印，被告等人於偵
      查時亦坦承在卷，此外寅○○、庚○○、戊○○、甲○○
      、乙○、壬○等人於原審訊問時亦稱於調查局及偵查中所
      述實在等語（見原審卷第一宗第四六、四二、四四、四五
      頁、原審卷第二宗第一四一頁），其等復未主張有何不法
      取供情事，足證彼等於調查站接受詢問時之陳述並無不實
      ，被告等陳述顯係基於自由之意思，應認被告等人於調查
      站所製作之筆錄有證據能力。
（三）刑事審判上之共同被告，係為訴訟經濟等原因，由檢察官
      或自訴人合併或追加起訴，或由法院合併審判所形成，其
      間各別被告及犯罪事實仍屬獨立存在，故共同被告對於其
      他共同被告之案件而言，為被告以外之第三人，本質上屬
      於證人，，倘證人於審判中已依法定程序，到場具結陳述
      ，並予被告等人之實施詰問之機會，其陳述即得作為認定
      被告犯罪事實之判斷依據。本案被告乙○、甲○○、戊○○、子○○、壬○等人於本院九十四年八月十八日審判期
      日均經具結證述，並予被告寅○○、庚○○詰問乙○等五
      人之機會，然因乙○等五人之證述與其等於司法警察調查
      中所為之陳述不相符合，其等先前之陳述於偵查及原審訊
      問時多次坦認實在，又屬任意性自由陳述，具有較可信之
      特別情況，且為證明被告寅○○犯罪事實存否所必要者，
      是依刑事訴訟法第一百五十九條之二之規定乙○、甲○○
      、戊○○、子○○、壬○等人於接受調查詢問時所製作之
      筆錄得為證據。
二、訊據上訴人即被告寅○○、庚○○二人對寅○○向嘉義縣政
    府爭取九十五萬元之工程經費（實際上撥付辦九十二萬六千
    九百元）辦理龍山護岸工程及復金村道路排水工程，嗣改在
    如附表所示之乙○、甲○○、戊○○、子○○、壬○等私人
    住宅、果園等處敷設水泥路面（包括駁坎及護欄）之事實，
    固不否認，惟均矢口否認有何上述犯行，寅○○辯稱：伊任
    鄉民代表，為鄉民爭取權益為其分內之職，伊所爭取本案工
    程經費之時間在八十九年十月間，核撥經費在八十九年十一
    月八日，並於同年十二月二十六日完成工程發包，而嘉義縣
    竹崎鄉農會第十四屆會員代表選舉在九十年二月十五日，二
    者相差四個月之久，並無關連，況經費之編列及執行過程是
    否變更係鄉公所決定，伊未參與，伊並無以工程款做為賄選
    ，圖利特定人；庚○○辯稱：伊擔任秘書期間一向奉公守法
    ，寅○○爭取工程經費經伊決行並無不當，事後工程設計發
    包伊參與，至變更設計，伊亦只是例行公事，逐級呈閱，最
    後由鄉長陳吉焜核准，伊絕無違法圖利他人及賄選；上訴人
    即被告乙○、甲○○、戊○○、子○○等雖均不否認於上開
    時、地接受寅○○代為鋪設私人住宅、果園等處道路（詳如
    附表所示），與壬○均矢口否認有上述犯行，乙○、甲○○
    、戊○○、子○○均一致辯稱：上開鋪設道路與農會選舉無
    關，道路有很多人在走；壬○則辯稱：不認識寅○○，伊不
    知係誰來鋪設道路等各語。
三、惟查被告寅○○於八十九年十月四日，藉由嘉義縣竹崎鄉公
    所，提出緊急需辦嘉義縣竹崎鄉公所緊急需辦工程明細表，
    擬在嘉義縣竹崎鄉龍山村設護岸工程及在復金村設道路排水
    工程，需經費九十五萬元，經由技士丙○○主辦，轉呈被告
    庚○○，再轉由竹崎鄉鄉長陳吉焜核可，行文向嘉義縣政府
    爭取九十五萬元之工程經費，嗣經嘉義縣政府核准補助款九
    十二萬六千九百元等情，業據被告寅○○與庚○○坦承不諱
    ，核與證人丙○○之供證相符（見選他字第一五號卷第六七
    至六八頁、三七頁、第四五頁至第四六頁），並有嘉義縣竹
    崎鄉公所八九嘉竹鄉建字第一○○一六號函、嘉義縣竹崎鄉
    公所緊急需辦工程明細表、嘉義縣政府財政局財務管理課簽
    呈、嘉義縣政府九十年府財務字第○三五○號函、嘉義縣竹
    崎鄉公所八九年嘉竹鄉建字第一二八六七號函及嘉義縣政府
    八十九年十一月八日八九府財務字第一三○一五○號函各一
    紙（見原審卷第一宗第九十、九一頁，選他字第一五號卷第
    五五頁，原審卷第一宗第八十至八二頁），嗣嘉義縣竹崎鄉
    公所將龍山、復金等二村護岸道路工程於八十九年十二月二
    十二日上網招摽，八十九年十二月二十七日開標，由旭汌土
    木包工業以八十八萬七千元得標，於八十九年十二月三十日
    簽訂工程契約，旋由被告寅○○會同包工旭汌土木包工業負
    責人丁○○至現場丈量，製作工程計算表、工程估價書、單
    價分析表準備於九十年一月五日開工等情，業據證人丁○○
    供證甚詳（見選他字第一五號卷第六二頁至第六四頁），亦
    有嘉義縣竹崎鄉公所開標紀錄、嘉義縣竹崎鄉公所工程標單
    、嘉義縣竹崎鄉公所工程估價單、單價分析表、嘉義縣竹崎
    鄉公所工程計算表、嘉義縣竹崎鄉公所工程契約、開工呈報
    書各一份（見偵字第一一一五號卷第二四、二八至三一、三
    三、三四頁）。
四、被告寅○○於九十年一月五日登記競選嘉義縣竹崎鄉農會第
    十四屆會員代表後，旋於同年一月七日帶同承包商即旭汌土
    木包工業負責人丁○○，至如附表所示之有農會代表選舉權
    之嘉義縣竹崎鄉農會會員乙○、甲○○、戊○○、子○○、
    壬○等私人住宅、果園等處測量，復於九十年一月八日即以
    嘉義縣竹崎鄉龍山村護岸工程及復金村設道路排水工程用地
    之工地用地無法取得致使無法施工為由，再以建設提議人之
    名義，要求包工丁○○申請准予辦理變更之申請書，經由技
    士丙○○轉由庚○○核轉鄉長陳吉焜核可後，將上揭工程施
    工地點，部分變更為鋪設由寅○○指定如附表所示被告乙○
    等五人之私人住宅及果園水泥路面、駁坎或護欄及其他人之
    水泥路面或排水溝工程，並於九十年一月十九日完工，於九
    十年二月二日由嘉義縣竹崎鄉公所驗收完成等情，業據被告
    寅○○坦承不諱，核與證人丙○○、丁○○供證情節相符（
    見選他字第一五號卷第六八頁、第四六頁反面、第六三頁反
    面、第六四頁，原審卷第一宗第六一頁），並有申請書、龍
    山、復金等二村護岸道路工程變更明細表及完工呈報書各一
    份附卷可稽（見偵字第一一一五號卷第二五至二七頁）。足
    證被告寅○○係於登記參選嘉義縣竹崎鄉農會代表選舉後，
    始將原來龍山、復金等二村護岸及道路排水工程臨時將部分
    工程變更為被告乙○、甲○○、戊○○、子○○、壬○等人
    之住宅及果園水泥路面，甚為明確，是被告寅○○辯稱於半
    年前就已丈量云云，顯非真實。
五、按嘉義縣政府所補助竹崎鄉龍山村護岸工程及復金村設道路
    排水工程之補助款，其施工地點及施工內容應依表列明細辦
    理，如依實際確需辦理變更時，應報嘉義縣政府同意後，始
    能執行，有嘉義縣政府九十年九月十三日九十府財務字第０
    一一五九四０號函附卷可按（見原審卷第一宗第七九頁），
    惟上開工程之變更，因為施工內容與原合約設計在相關工程
    項目、數量完全不同，竟未辦理變更設計，亦未報請嘉義縣
    政府同意，擅自改在如附表所示之有農會代表選舉權之嘉義
    縣竹崎鄉農會會員乙○、甲○○、戊○○、子○○、壬○等
    私人住宅、果園等處施工，並無任何法令上依據，完全是配
    合寅○○之意，程序上有疏失，復據丙○○於調查站詢問時
    供證明確（見選他字第一五號卷第四六、四七頁），足證本
    件變更龍山、復金等二村護岸道路工程，係被告寅○○提議
    ，並無任何法令依據，在未經審核變更設計，改變施工地點
    ，亦可認定。是以證人癸○○於本院審理時證稱：「（問：
    申請經費核撥下來，如果用地取得發生困難，或是因客觀條
    件部分工程無法順利施工，申請變更項目要如何辦理？）如
    果發生道路不能解決的問題，民意代表的反應，是不要讓錢
    收回去，所以要依民眾申請的需要，民意代表會同承辦員重
    新丈量，由課長審核，地方首長核定變更」、「（問：是向
    鄉鎮公所反應或是地方首長？）要看經費撥到哪個單位，如
    果經費撥到縣政府就到縣市首長，如果是鄉鎮公所就是鄉鎮
    長」等語（見本院九十四年五月十二日審判筆錄第六、七頁
    ）；及被告丙○○於原審及本院審理時改稱，本件沒有徵求
    縣府同意，因壬○等人之工程同樣在龍山村不用上級核准，
    一般鄉公所如果因為無法取得用地，公所技士實地勘察鄉長
    核可後，鄉公所都核准變更云云（見原審卷第二宗第八三頁
    、本院上訴字卷第二二三頁、本院上更(一)字卷第九十四年五
    月十二日審判筆錄第十四頁），均與前開函示內容不符，亦
    與丙○○之初供相左（見選他字第一五號卷第四七頁），自
    不足採。凡此均不能作為有利被告寅○○與庚○○之認定甚
    明。
六、被告寅○○、庚○○、乙○、甲○○、戊○○、子○○及壬○等雖以上開工程，與選舉並無關連，並無以工程款做為賄
    選，圖利特定人，亦非因農會之選舉而收受不正利益，而許
    以其投票權為一定之行使云云，經查：
（一）被告寅○○於九十年一月五日登記參選嘉義縣竹崎鄉農會
      第十四屆會員代表，而被告乙○、甲○○、戊○○、子○○及壬○均是嘉義縣竹崎鄉農會會員等情，業據被告寅○○、乙○、甲○○、戊○○、子○○及壬○坦承不諱（見
      選他字第一五號卷第八頁反面、第十五頁反面、第十二頁
      反面、第八三頁反面、第八六頁反面、第四二頁反面），
      並有嘉義縣竹崎鄉農會第十四屆會員代表候選人名冊一份
      及會員基本資料表各一份在卷可稽（見選他字第一五號卷
      第六九至七四頁）。
（二）被告壬○、乙○、甲○○等戶住宅之連外道路及果園產業
      道路之水泥路面、駁坎或護欄，係九十年一月中旬鋪設完
      成的，嘉義縣竹崎鄉龍山村村長李樺鑫於九十年一月間主
      動拜訪壬○、乙○、甲○○，被告壬○、乙○、甲○○表
      示被告寅○○已免費僱工鋪設，必須投票支持寅○○參選
      竹崎鄉農會代表等情，業據證人李樺鑫於調查站供述甚詳
      （選他字第一五號卷第十八頁反面）。寅○○係於九十年
      一月中旬鋪設完成並經壬○、乙○、甲○○等人於調查站
      供述明確（見選他字第一五號卷第四三頁、第十六頁、第
      十二頁反面、第十三頁），彼等所述大致相符，是以乙○
      、甲○○、壬○於本院審理時另證稱不知何時鋪設或係寅
      ○○選代表前四、五個月鋪設的等語，委不足採。
（三）被告寅○○於調查站詢問時供稱：「（問：你爭取前述龍
      山、復金等二村護岸道路工程，在乙○、甲○○住宅、果
      園等地施作產業道路、駁坎、聯外道路時，有無向乙○、
      甲○○等人要求在農會選舉時支持你參選竹崎鄉農會代表
      ？）我爭取在乙○、甲○○等住宅、果園等地施作產業道
      路、駁坎、聯外道路是為拜託他們支持我參選竹崎鄉農會
      代表……」、「（你是否認識壬○？有無以施作其住宅、
      聯外道路，要求壬○支持你參選竹崎鄉農會代表？）我知
      道壬○但並不熟，我只知道壬○是竹崎鄉公所主任秘書庚○○的叔叔（實係叔公），因為壬○住宅聯外道路破舊不
      堪，而庚○○曾私下向我拜託如果有經費，要幫叔叔壬○
      整修住宅聯外道路，而我在農曆春節過年後也拜託庚○○
      代向壬○等人拉票」、「農曆春節初二、初三正式去拜票
      ，但在八十九年底前就有去向大家拜票」、「（問：你是
      否曾要求嘉義縣竹崎鄉公所主任秘書庚○○拜託其叔父壬○支持你參選竹崎鄉農會第十四屆農會代表？）有的，我
      曾拜託竹崎鄉公所主任秘書庚○○要求壬○支持我參選農
      會代表」、「……我在未知會丑○○情況下逕行向鄉公所
      指定地點作為工程施作處，但工程發包後丑○○表示其不
      願提供土地，致工程無法施工，因我曾等應壬○、乙○、
      戊○○等農會會員為其等鋪設住宅或果園路面、駁坎等等
      ，我乃以口述方式請包商旭汌土木包工業負責人丁○○紀
      錄製作龍山復金二村護岸道路工程變更明細，並由包商製
      作變更該項申請書向竹崎鄉公所申請變更事宜，意圖將該
      筆縣政府核撥龍山復金二村護岸道路工程九十五萬元經費
      變更為我答應鄉民為其施作之工程上」、「在我二弟丑○○不願提供土地作為工程施作後，我即向竹崎鄉公所技士
      丙○○表示將變更工程內容，並將該經費用於我所指定鄉
      民土地上施作，而後於今年（九十年）元月八日承包商旭
      汌土木包工業負責人丁○○製作該工程變更之申請書，我
      以建設提議人簽名後，並連同我提供之龍山復金二村護岸
      道路工程變更名細，由丁○○送交竹崎鄉公所申請變更，
      隨後我並打電話給承辦技士丙○○請其協助通過該變更案
      ，丙○○除答應幫忙外，並表示將向上級反映我的要求協
      助將我的變更案通過……」（見選他字第一五號卷第九頁
      反面、第十頁反面、第三五頁反面、第六七頁反面、第六
      八頁）；於偵查中供稱：「（問：你幫乙○、甲○○、壬○鋪設道路之經費，本來是用在龍山及復金二村護岸道路
      工程？）是」（見選他字第一五號卷第三四頁反面）；於
      原審訊問時供稱：「（問：為何你申請這筆經費？）因為
      被告乙○、被告甲○○、被告戊○○、被告子○○很久就
      告訴我路的事，我才爭取的……」、「（警偵訊所供）實
      在」（見原審卷第一宗第四七頁、第二宗第一四一頁）等
      各語。
（四）被告庚○○於調查站詢問時供稱：「壬○是我的同宗叔伯
      ，我記得在三、四個月之前，壬○曾當面向我表示其所居
      住之上述住所前之道路原為土石路，問我鄉公所能否派人
      來鋪設水泥或柏油路面，其後我向該區之鄉民代表寅○○
      告知此事，請寅○○要是有爭取到經費時，能為壬○家門
      前道路進行鋪設水泥，之後大約在今年（九十年）農曆過
      年後，我在竹崎鄉街道上遇到壬○，壬○向我表示其住所
      前之道路已經鋪設完畢，我則告訴壬○該施工是由寅○○
      代表爭取經費為你鋪設的，壬○則很感激的要我代為向寅
      ○○代表道謝」、「我確曾向壬○表示寅○○人不錯，若
      其出來參選第十四屆農會代表你應予以支持」、「因為我
      是公務員所以不能成為農會會員，但我是支持寅○○參選
      」；於偵查中亦稱「寅○○登記農會代表有託我向全村的
      人拜票」、「（這次農會代表選舉你支持寅○○？）是」
      、「（問：你有告知壬○說寅○○選代表時支持她？）有
      ，我說寅○○人不錯，很熱心，選代表時支持她」（見選
      他字第一五號卷第三六頁反面、第三八頁，偵字第一一一
      五號卷第四一頁、第四二頁反面）; 於原審審理時供稱「
      （問：你在調查站及偵查中所述是否實在，提示？）實在
      」（見原審卷第一宗第四六頁、第二宗第一四一頁）。又
      被告庚○○於卷附之嘉義縣竹崎鄉公所工程計畫預算書、
      嘉義縣竹崎鄉公所八九年十月四日函、嘉義縣政府八九年
      府財務字第一三○一五○號函、旭汌土木包工業負責人丁○○所出具之開工呈報書、申請書、完工呈報書等書證中
      均有核章（見偵字第一一一五號卷第十八至二七頁），查
      本件關於施作工程之變更過程並不合法，而庚○○身為鄉
      公所之主任祕書，豈能謂為不知，其為使寅○○得以圖得
      壬○等人之不法利益，猶同意被告寅○○協助通過該變更
      案，顯與被告寅○○等人就此部分犯行，應有意思聯絡及
      行為之分擔。庚○○自不得以伊非係承辦人員僅係行政上
      之核章等語而諉為不知。
（五）被告甲○○於調查站詢問中供稱：「（問：竹崎鄉民代表
      寅○○何以會雇工前來鋪設你前述果園之駁坎及水泥路？
      ）寅○○當選竹崎鄉民代表後，我即拜託寅○○替我鋪設
      前述果園之駁坎及水泥路，但寅○○一再向我表示沒有經
      費可以替我鋪設你前述果園之駁坎及水泥路，但在農曆春
      節前寅○○打電話向我表示已有經費可鋪設你前述果園之
      駁坎及水泥路，並與我約好前至現場勘察如何鋪設，隨後
      寅○○即自行雇工前往施工」、「（問：在你前述果園之
      駁坎及水泥路鋪設前，是否曾有竹崎鄉農會第十四屆農會
      代表候選人前來要求你在投票時予以支持？）有的，寅○○在鋪設我的果園之駁坎及水泥路前曾多次要求我支持渠
      參選竹崎鄉農會第十四屆農會代表，渠和我一同前往勘察
      我的果園之駁坎及水泥路之施工地點時，也再次要求我必
      須支持她參選農會代表，當時我亦答應要支持她……」、
      「設水泥路及駁坎施工期間竹崎鄉公所人員及寅○○均無
      到場，而包商係寅○○叫來找我的」；於偵查中供稱：「
      （問：寅○○去拜票說要鋪你果園道路？）他以前就有說
      有經費就要幫我鋪道路，這次選舉他有先拜票，他說有經
      費了要幫我鋪道路」、「（問：你有答應要支持他？）我
      有說好」（見選他字第一五號卷第十三頁正反面、第三二
      頁反面、第三三頁）；於原審訊問時仍供稱：「伊在警詢
      （即調查站）及偵查中都有老實講。寅○○在選前有拜託
      。伊是有向村長說有經費要做路。寅○○及公所及包商有
      去看路，伊有帶去看」、「（經費下來要造路的事情，誰
      告訴你的？是否是公所秘書庚○○？）被告甲○○點頭。
      」（見原審卷第一宗第四二、四三頁、第二宗第一四一號
      ）等各語。
（六）被告乙○於調查站詢問時供稱：「當時因為我的果園生產
      道路狹窄，不方便農作，我才向鄉民代表寅○○反應此事
      ，要求鄉公所補助經費興建該生產道路，惟因鄉公所財源
      有困難，無法興建該生產道路，寅○○則另向我表示，他
      將自己出錢幫我興建該生產道路，但是在今年的竹崎鄉農
      會代表選舉，要求我支持她並投她一票」、「寅○○確實
      向我表示她要自己出錢替我鋪設前開產業道路」、「（施
      工期間）竹崎鄉公所人員當時並無到場，施工時只有我、
      寅○○及工人在場」；於偵查中供稱：「（問：寅○○有
      說選代表時支持她？）有」、「（問：寅○○也有去你果
      園鋪生產道路？）有」、「（問：寅○○去拜票說要你支
      持他，你要求他鋪果園道路，他有幫你鋪道路，你說會支
      持他？）是」（見選他字第一五號卷第十五頁反面、第十
      六頁、第三二頁）；於原審審理時供稱：「（在調查站及
      偵查中所述）實在」（見原審卷第一宗第四四頁、第二宗
      第一四一頁）等各語。
（七）被告戊○○於調查站詢問時供稱：「因為我的果園生產道
      路為泥土路面，每逢下雨便泥濘難行，不方便農作，我數
      次向鄉民代表寅○○反應此事，最近一次是在今（九十）
      年農曆春節前，要求鄉公所補助經費與建該生產道路，惟
      寅○○向我表示因鄉公所財源有困難，暫時無法鋪設興建
      該生產道路，不過他將自己出錢當幫我鋪設該生產道路水
      泥路面，……只要今年竹崎鄉農會代表選舉時要求我支持
      他並投他一票即可」、「寅○○確實是向我表示她自己出
      錢替我鋪設前開產業道路」、「……寅○○在農曆大年初
      一曾到我家拜訪，表示渠在過年前自費幫我鋪設果園產業
      道路水泥路面，所以希望我亦能在本屆（第十四屆）竹崎
      鄉農會代表選舉時投她一票，我則當場答應她將在此次選
      舉中投她一票」；於偵查中亦供承：「（在調查站所述）
      實在」、「我在調查站有說農曆過年前要求寅○○鋪我果
      園的路，她說沒有經費，暫時無法鋪設，不過她將自己出
      錢幫我鋪路，我說不好意思，她說沒有關係，只要今年農
      會選舉，要求我支持她一票就可以……」、「農曆年前，
      八十九年底以電話跟我說她要出來選農會代表，要我投他
      一票，親自去拜票是過年後」、「（問：寅○○去拜票，
      你有答應投她一票？）有」、「（問：調查站有無刑求或
      強制你作筆錄？）沒有。」（見選他字第一五號卷第八四
      頁正反面、第八九頁反面、第九十頁）；於原審供稱：「
      （在調查站及偵查中所述）實在」（見原審卷第二宗第一
      四一頁）等各語。
（八）被告子○○於調查站詢問時供稱：「（問：寅○○在你所
      有之果園鋪設水泥路面產業道路後，有無要求你要投票支
      持他當選第十四屆竹崎鄉農會代表？）有的，我記得約在
      農曆過年後寅○○為了參選農會代表曾當面向我請託，表
      示我果園的產業道路已鋪設完畢，要我投票支持渠當選農
      會代表，我即答允」，於偵查中供稱：「（在調查站所述
      ）實在」、「寅○○幫我鋪完果園生產道路後，向我說他
      已經鋪好了，要我選他一票當農會代表」等語（見選他字
      第一五號卷第八七頁、第九○頁反面、第九一頁）。
（九）被告壬○於調查站詢問時供稱：「我居處前之水泥廣場及
      聯外道路，係約於今年農曆年過年前十餘日鋪設完成的，
      但我並不知道確實係由何人雇員前來施作。我記得在今年
      農曆年過年前十餘日，有一名女子帶同三、四名工人前來
      我家門前道路丈量，當時我當場向該女子及工人表示，本
      人已向竹崎鄉公所秘書庚○○說明過該場地需如何鋪設水
      泥，但當時該名女子並沒有表示什麼，丈量後隔日該三、
      四名工人即前來施工」、「我已允諾庚○○在投票時將詢
      問渠之意見」、「庚○○迄今尚未告知我第十四屆竹崎鄉
      農會代表選舉需支持何人，但只要渠一告訴我我便依渠指
      示投票」；於偵查中則供稱：「（問：後來寅○○有去幫
      你鋪道路？）有一個女的跟包商一起過來說要做道路」、
      「（問：有向庚○○說農會代表選舉時，庚○○叫你選誰
      就投給誰？）我是說投票前才要去問庚○○要投給誰」（
      見偵字第一一一五號卷第四十頁反面、第四一頁）；於原
      審供稱：「（在調查站及偵查中所述）實在」（見原審卷
      第一宗第四四、四五頁、第二宗第一四一頁）等各語。然
      庚○○既於九十年二月七日調查站詢問己時業已供稱確有
      告知係寅○○爭取經費為你鋪路，她參選農會代表選舉應
      予支持，已如上述，是壬○辯稱不認識寅○○，選舉前才
      要問庚○○云云，要屬避就之詞，不足採信。
（十）被告乙○、甲○○、戊○○、子○○、壬○及證人辛○○
      、己○○等人雖於本院審理時均證稱，所鋪設之道路除被
      告等人外尚有其他之人通行，復經本院於九十四年七月十
      五日至嘉義縣竹崎鄉龍山社區等處實施勘驗，確有除被告
      以外之人通行於所鋪設之水泥路面產業道路之可能（見本
      院上更(一)字卷九十四年八月十八日審判筆錄第十至十二頁
      、第十四頁，九十四年五月十二日審判筆錄第八、十一頁
      ，九十四年七月十五日刑事勘驗筆錄），然本件被告等所
      涉之犯行，係因寅○○、庚○○未依法辦理變更工程預算
      之執行程序，即予挪用嘉義縣政府補助竹崎鄉公所之工程
      公款，部分作為寅○○參與竹崎鄉農會第十四屆會員代表
      選舉綁樁之用，而被告乙○等五人復因寅○○、庚○○對
      人對其等施以不法利益後應允支持寅○○參與竹崎鄉農會
      會員代表選舉，是以雖有被告乙○等五人以外之人，或有
      可能使用該些產業道路，惟被告等自不因此即可免除其等
      之刑事責任。再者，經本院向嘉義縣竹崎鄉公所函調關於
      「和平、金獅、復金、文峰等四村計五件工程契約書副本
      （見外放證物），查其內容可知僅係與本案無涉之村落道
      路工程資料，該工程復無證據證明有何圖得私人不法利益
      ，核與被告寅○○、庚○○於本件龍山護岸工程及復金村
      道路排水工程中，明知違背法令而在未經嘉義縣政府同意
      之情況，經非法變更工程預算之執行，並因此而圖利被告
      乙○等五人之事實，並無關連，自難比附援引，不足為被
      告庚○○、寅○○有利之認定。另依被告寅○○、庚○○
      狀附之嘉義縣竹崎鄉鄉民代表會第十七屆第四、五次定期
      大會會議資料及嘉義縣竹崎鄉公所嘉竹鄉建字第○九二○○○九八四○號函之內容（見本院上更(一)字卷第九九至一
      ○四頁），亦難認竹崎鄉鄉公所向嘉義縣政府申請之工程
      預算須要變更執行之內容時，即可不須呈請嘉義縣政府同
      意之認定。此外依證人丁○○於原審訊問時證稱：「除了
      甲○○是做駁坎、護欄、水泥路面及何先生做排水溝外，
      其他的人乙○、戊○○、子○○、賴金川、何文正（實係
      何文舉）都作水泥路面。明細表上標示的長、寬、面積。
      這些是因為金龍橋下的護岸工程沒有做，而變更施工地點
      ，在這些地方做水泥路面等」、「（問：所承包的全部施
      工地點除了上開變更工程外，還包括龍山村一二二線的排
      水溝加蓋工程？）是。龍山村一二二線的排水溝加蓋工程
      是原訂的施工工程，沒有其他工程」；於本院前審審理時
      則證稱：「（問：變更後總共做幾個地方？）不只這五個
      地方還有其他在設計範圍內的」、「（問：變更的明細表
      誰寫的？）我太太寫的。數量我量的。除了在場的五個被
      告外，還有三個……」（見原審卷第一宗六一頁，本院上
      訴字卷第二三一、二三二頁），可知丁○○所承包之工程
      中，龍山村一二二線的排水溝加蓋工程及賴金川、何文舉
      、姓名年籍不詳之何先生之水泥路面或排水溝工程，均非
      係被告寅○○用以行賄之施作工程，則嘉義縣竹崎鄉公所
      向嘉義縣政府所爭取獲撥之工程款九十二萬六千九百元，
      其中被告寅○○、庚○○所得之不法利益應係三十九萬六
      千九百四十六元（即如附表所示之不法利益之合計）。
（十一）綜上所述，被告寅○○係以緊急需辦「龍山、復金等二村
      護岸道路工程」為由，再經被告庚○○配合代行去函向嘉
  　　義縣政府爭取工程款，俟嘉義縣政府核准撥付後，即再藉
    　由被告庚○○及丙○○、陳吉焜等擅自變更部分施工地點
      ，將該款非法移為鋪設具有農會會員資格之私人住宅、果
      園，其等挪用工程預算，藉以獲得農會會員投票支持，以
      公帑圖被告乙○、甲○○、戊○○、子○○及壬○等均為
      農會之選舉有選舉權之人，收受不正利益，而許以其投票
      權為一定之行使之犯行，均甚為明確，被告上揭辯詞，顯
      係臨訟卸責之辯詞，不足採信。
七、貪污治罪條例於八十五年十月二十三日修正公布之第六條第
    一項第四款、第五款規定：「有下列行為之一者，處五年以
    上有期徒刑，得併科新台幣三千萬元以下罰金：四、對於主
    管或監督之事務，直接或間接圖私人不法利益者。五、對於
    非主管或監督之事務，利用職權機會或身分圖私人不法之利
    益者」，被告寅○○與庚○○行為後，該條例於九十年十一
    月七日修正公布第六條第一項第四款、第五款規定：「有下
    列行為之一者，處五年以上有期徒刑，得併科新臺幣三千萬
    元以下罰金：四、對於主管或監督之事務，明知違背法令，
    直接或間接圖自己或其他私人不法利益，因而獲得利益者。
    五、對於非主管或監督之事務，明知違背法令，利用職權機
    會或身分圖自己或其他私人不法利益，因而獲得利益者」，
    比較新舊法之結果，以新法較有利於被告，自應適用新法裁
    判。查被告寅○○、與庚○○等有關工程之預算及執行，均
    負有監督或主管之責，竟共同連續對於主管或監督之事務，
    明知違背法令，直接圖其他私人不法利益，因而獲得利益，
    核被告寅○○、庚○○所為，均係犯貪污治罪條例第六條第
    一項第四款之對於主管或監督之事務圖利罪及農會法第四十
    七條之一第一項第二款之投票行賄罪，檢察官認被告等係犯
    貪污治罪條例第六條第一項第五款之對於非主管或監督之事
    務圖利罪，起訴法條尚有未洽，應予變更，被告寅○○與庚○○間，有犯意聯絡與行為分擔，為共同正犯。被告寅○○
    與庚○○係以一行為，使乙○等五人同時收受不法利益，而
    觸犯同一罪名，為想像競合犯，均依刑法第五十五條規定從
    一重處斷。又被告寅○○與庚○○所犯上開二罪間，有方法
    結果之牽連關係，均應依貪污治罪條例第六條第一項第四款
    之重罪處斷。查被告乙○、甲○○、戊○○、子○○、壬○
    等均為農會選舉有選舉權之人，竟收受不正利益，而許以其
    投票權為一定之行使，核其等所為，均犯農會法第四十七條
    之一第一項第一款之投票受賄罪，彼等所得分別如附表所示
    之不法利益應依同條第二項規定予追繳發還嘉義縣竹崎鄉公
    所，如全部或一部無法追繳時，應以其財產抵償之。
八、原審據以論罪科刑，固非無見，惟查：(一)庚○○、寅○○對
    有關工程之執行，均負有主管或監督之責，竟明知違背法令
    ，直接圖其他私人不法利益，因而獲得利益，係犯貪污治罪
    條例第六條第一項第四款之對主管或監督之圖利罪，原審竟
    依同條例第六條第一項第五款之對非主管或監督之圖利罪論
    處，尚有未洽；(二)庚○○、寅○○係同時圖得乙○等五人之
    不法利益，為想像競合犯關係，原判決認係連續犯關係，尚
    有未合；(三)查被告乙○、甲○○、戊○○、子○○、壬○等
    收受之財物，而許以其投票權為一定之行使，依農會法第四
    十七條第二項規定，應沒收之，如全部或一部不能沒收時，
    追徵其價額，原審未諭知沒收追繳，亦有不當。(四)原判決對
    於附表編號二所示甲○○部分，漏未計算駁坎及護欄之不法
    利益；對編號三戊○○部分，鋪設部分面積有漏算及計算錯
    誤，及被告寅○○、庚○○圖得其他私人不法利益之合計，
    亦有誤算。檢察官上訴意旨以原審量刑太輕，被告上訴意旨
    猶執前詞，否認犯罪，雖均不足採，惟原判決既有上述可議
    ，自屬無可維持，應由本院將原判決撤銷改判，爰審酌被告
    寅○○、庚○○、乙○、甲○○、戊○○、子○○、壬○等
    人之犯罪動機、目的、手段、品行、智識程度及為求使候選
    人寅○○得以順利當選，竟對有投票權人交付賄賂，敗壞選
    風，助長賄選，使真正民主政治無以建立等一切情狀，量處
    寅○○有期徒刑伍年四月，庚○○有期徒刑伍年，並均依貪
    污治罪條例第十七條宣告寅○○褫奪公權肆年、庚○○褫奪
    公權參年。被告乙○、甲○○、戊○○、子○○、壬○等分
    別量處有期徒刑參月，並諭知如易科罰金均以參佰折算壹日
    ，末查被告乙○、甲○○、戊○○、子○○、壬○五人均無
    不良素行，有臺灣嘉義地方法院檢察署刑案資料查註紀錄表
    及台灣高等法院被告全國前案紀錄表各一紙在卷可證，品行
    尚稱良好，其係初犯，因人情壓力始罹本案，經此偵審教訓
    ，當益知戒慎而無再犯之虞，認所宣告刑以均暫不執行為適
    當，爰均併予宣告緩刑二年，以勵自新，所得各如附表所示
    之不法利益應予追繳發還嘉義縣竹崎鄉公所，如全部或一部
    無法追繳時，應以其財產抵償之。
據上論斷，應依刑事訴訟法第三百六十九條第一項前段、第三百
六十四條、第三百條、第二百九十九條第一項前段，修正後貪污
治罪條例第六條第一項第四款、第十七條，農會法第四十七條之
一第一項第一款、第二款、第二項，刑法第二條第一項前段、第
十一條前段、第二十八條、第五十五條，判決如主文。
本案經檢察官邱克斌到庭執行職務。
中　　華　　民　　國　　94　　年　　9 　　月　　2 　　日
                  刑事第二庭    審判長法　官　葉居正
　                                    法　官　莊俊華
                                      法　官　高明發
以上正本證明與原本無異。
如不服本判決，應於收受本判決後十日內向本院提出上訴書狀。
其未敘述上訴理由者並得於提起上訴後十日內向本院補提理由書
狀（均須按他造當事人之人數附繕本）「切勿逕送上級法院」。
　　　　　　　　　　　　　　　　　　　書記官　陳淑貞
中　　華　　民　　國　　94　　年　　9 　　月　　5 　　日
附錄法條：
貪污治罪條例第六條：
有下列行為之一者，處五年以上有期徒刑，得併科新臺幣三千萬
元以下罰金：
一  意圖得利，抑留不發職務上應發之財物者。
二  募集款項或徵用土地、財物，從中舞弊者。
三  竊取或侵占職務上持有之非公用私有器材、財物者。
四  對於主管或監督之事務，明知違背法令，直接或間接圖自己
    或其他私人不法利益，因而獲得利益者。
五  對於非主管或監督之事務，明知違背法令，利用職權機會或
    身分圖自己或其他私人不法利益，因而獲得利益者。
前項第一款至第三款之未遂犯罰之。
農會法第四十七條之一：
農會之選舉有左列行為之一者，處三年以下有期徒刑，得併科三
萬元以下罰金：
一  有選舉權之人，要求、期約或收受財物或其他不正利益，而
    許以不行使其選舉權或為一定之行使者。
二  對於有選舉權之人，行求、期約或交付財物或其他不正利益
    ，而約其不行使選舉權或為一定之行使者。
附表：
┌──┬────┬────────┬───────────┬──────┐
│編號│被告姓名│   犯罪所得地   │   犯罪所得不法利益   │所得不法利益│
│    │        │                │                      │價額（單位：│
│    │        │                │                      │新台幣）    │
├──┼────┼────────┼───────────┼──────┤
│一  │乙○    │嘉義縣竹崎鄉龍山│鋪設水泥路面一百二十五│八萬八千七百│
│    │        │村枋仔林十一號附│公尺×二‧五公尺計三百│五十元      │
│    │        │近果園私人產業道│十二‧五平方公尺。    │            │
│    │        │路（即嘉義縣竹崎│                      │            │
│    │        │鄉○○村○○段三│                      │            │
│    │        │四○之一號）    │                      │            │
├──┼────┼────────┼───────────┼──────┤
│二  │甲○○  │嘉義縣竹崎鄉水道│鋪設駁坎三十二公尺×二│六萬六千五百│
│    │        │、頂崎腳之果園私│‧五公尺；護欄三十二×│十二元　    │
│    │        │人產業道路（即嘉│○‧六公尺；水泥路面三│（小數點後不│
│    │        │義縣竹崎鄉龍山村│十×二‧五公尺、三十×│計）        │
│    │        │瓦厝段八五九、八│二公尺，合計二百三十四│            │
│    │        │六○、八六一、八│‧二平方公尺。        │            │
│    │        │六二號）        │                      │            │
├──┼────┼────────┼───────────┼──────┤
│三  │戊○○  │嘉義縣竹崎鄉龍山│鋪設水泥路面七十公尺×│七萬二千九百│
│    │        │村南靖厝之果園聯│二‧五公尺、二十公尺×│八十八元　  │
│    │        │外私人產業道路  │二‧五公尺、二十公尺×│            │
│    │        │（即嘉義縣竹崎鄉│一‧六公尺，合計二百五│            │
│    │        │  龍山村瓦厝段八│十七平方公尺。        │            │
│    │        │  七八號）      │                      │            │
├──┼────┼────────┼───────────┼──────┤
│四  │子○○  │嘉義縣竹崎鄉龍山│鋪設水泥路面一百公尺×│八萬九千一百│
│    │        │村大庭之果園聯外│二公尺、三十八公尺×三│七十六元    │
│    │        │產業道路        │公尺，合計三百十四平方│            │
│    │        │ 嘉義縣竹崎鄉龍 │公尺。                │            │
│    │        │ 山村瓦厝段一○ │                      │            │
│    │        │ 一四之二號）   │                      │            │
├──┼────┼────────┼───────────┼──────┤
│五  │壬○    │嘉義縣竹崎鄉龍山│鋪設水泥路面七十公尺×│七萬九千五百│
│    │        │村水尾仔十五號前│四公尺，合計二百八十平│二十元      │
│    │        │庭院及私人聯外道│方公尺。              │            │
│    │        │路（即嘉義縣竹崎│                      │            │
│    │        │鄉○○村○○段二│                      │            │
│    │        │四七之一四號）  │                      │            │
├──┴────┴────────┴───────────┴──────┤
│備註：一、關於鋪設工程係以包商丁○○所出具之龍山、復金等二村護岸道路工│
│          程變更明細及申請書加以認定（參看偵字第一一五號卷第二五、二六│
│          頁）。                                                      │
│      二、鋪設水泥路面、駁坎或護欄之不法利益價額，均以每平方公尺二百八│
│          十四元加以計算（參看選他字第一一一五號卷第五、三四頁）。    │
│      三、不法利益之總額係三十九萬六千九百四十六元。                  │
└───────────────────────────────────┘
